臺灣雲林地方法院民事判決　　　　　　　93年度簡上字第29號
上　 訴　 人　辛○○
兼訴訟代理人　己○○
　　　　　　　庚○○
被　上訴　人　癸○○○
　　　　　　　戊○○
前　 一　 人
訴 訟代理 人　乙○○
被　上訴　人　子○○
　　　　　　　甲○○
　　　　　　　壬○○
　　　　　　　丁○○
　　　　　　　丑○○
前　 一　 人
訴 訟代理 人　丙○○
上列當事人間請求調整租金事件，上訴人對於中華民國93年3 月
25日本院斗六簡易庭93年度六簡字第32號第一審判決提起上訴，
本院於民國94年4 月20日言詞辯論終結，判決如下：
    主  文
原判決關於駁回上訴人後開第二項至第七項之訴部分，及訴訟費
用之裁判，均廢棄。
被上訴人癸○○○承租上訴人三人共有坐落雲林縣斗六市○○段
一七六之一○地號土地如附圖所示(1)部分面積二百零九平方公尺
土地之每年租金，應自民國九十二年八月十一日起，再調整增加
新臺幣陸萬柒仟壹佰柒拾參元。
被上訴人戊○○承租上訴人三人共有坐落雲林縣斗六市○○段一
七六之一○地號土地如附圖所示(2)部分面積一百十八平方公尺土
地之每年租金，應自民國九十二年八月十一日起，再調整增加新
臺幣參萬柒仟玖佰貳拾伍元。
被上訴人子○○承租上訴人三人共有坐落雲林縣斗六市○○段一
七六之一○地號土地如附圖所示(3)部分面積三十六平方公尺土地
之每年租金，應自民國九十二年八月十一日起，再調整增加新臺
幣壹萬壹仟伍佰柒拾元。
被上訴人甲○○承租上訴人三人共有坐落雲林縣斗六市○○段一
七六之一○地號土地如附圖所示(4)部分面積三十三平方公尺土地
之每年租金，應自民國九十二年八月十一日起，再調整增加新臺
幣壹萬零陸佰零陸元。
被上訴人壬○○承租上訴人辛○○坐落雲林縣斗六市○○段一七
六之一一地號土地如附圖所示(8)部分面積六十七平方公尺土地之
每年租金，應自民國九十二年八月十一日起，再調整增加新臺幣
壹萬陸仟捌佰捌拾肆元。
被上訴人丑○○承租上訴人辛○○坐落雲林縣斗六市○○段一七
六之一一地號土地如附圖所示(7)部分面積十三平方公尺土地之每
年租金，應自民國九十二年八月十一日起，再調整增加新臺幣參
仟貳佰柒拾陸元。
被上訴人丁○○承租上訴人辛○○坐落雲林縣斗六市○○段一七
六之一一地號土地如附圖所示(6)部分面積十二平方公尺土地之每
年租金，應自民國九十二年八月十一日起，再調整增加新臺幣參
仟零貳拾肆元。
第一、二審訴訟費用，由被上訴人癸○○○負擔百分之四十五、
被上訴人戊○○負擔百分之二十五、被上訴人子○○負擔百分之
八、被上訴人甲○○負擔百分之七、被上訴人壬○○負擔百分之
十一、被上訴人丑○○負擔百分之二、被上訴人丁○○負擔百分
之二。
    事  實
甲、上訴人方面：
  一、聲明：
    (一)除民國（下同）92年8 月10日前之租金調整之請求外，原
      判決不利於上訴人之部分廢棄。
    (二)被上訴人等7 人向上訴人承租土地之每年租金應各自調整
      增加如主文所示之金額。
  二、陳述：與原判決記載相同部分，予以引用外，補稱：
    (一)上訴人辛○○所有之雲林縣斗六市○○段176 之10地號土
      地（下稱系爭176 之10地號土地）於93年1 月之公告土地
      現值為每平方公尺21,700元，申報地價為每平方公尺6,43
      2 元；另上訴人共有之同段176 之11地號土地（下稱系爭
      176 之11地號土地）於93年1 月之公告土地現值為每平方
      公尺16,750元，申報地價為每平方公尺5,040 元，均與市
      價相去甚遠。
    (二)原審雖有考慮系爭二筆土地之交通及生活機能，然未就申
      報地價與市價間之差距加以考量，以致以土地申報地價總
      額年息百分之5 五計算調整後之租金，對上訴人等權益之
      保障，尚有未週。
  三、證據：除援用第一審所提證據外，補提本院85年度六簡字
      第46號和解筆錄為證。
乙、被告方面：
  一、被上訴人戊○○、甲○○、壬○○方面：
    (一)聲明：駁回上訴。
    (二)陳述：在系爭土地上建屋居住迄今，房屋均已老舊，使用
      利益有限，且系爭土地週圍環境不佳，價值有限，上訴人
      請求提高之租金金額，顯屬過高。
  二、被上訴人癸○○○、丑○○方面：
      被上訴人二人未於最後言詞辯論期日到場，惟其先前之聲
      明與陳述均與被上訴人戊○○、甲○○、壬○○相同。
  三、被上訴人子○○、丁○○方面：
      被上訴人二人未於言詞辯論期日到場，亦未提出書狀為任
      何聲明或陳述。
丙、本院依職權履勘現場。
    理  由
一、被上訴人癸○○○、子○○、丁○○、丑○○於言詞辯論期
    日未到場，經核並無民事訴訟法第386 條所列各款情形，爰
    依上訴人之聲請，由其一造辯論而為判決。
二、本件上訴人起訴主張：系爭176 之10、176 之11地號土地原
    為訴外人張春明所有，並於數十年前分別出租與對造癸○○○等七人，而成立有不定期租賃關係，原本約定以每坪750
    元收取租金。嗣因張春明於88年8 月14日死亡，系爭176 之
    10地號土地為上訴人三人依各三分之一之持分取得，另系爭
    176 之11地號土地則由上訴人辛○○分割繼承取得，原存在
    於系爭土地上之租賃關係，自亦由上訴人三人繼受。迄今土
    地價值波動甚大，前述租金金額實有調整之必要，爰依民法
    第442 條之規定，訴請被上訴人癸○○○等七人自92年1 月
    1 日起，按92年之申報地價年息百分之10計算，將每年應付
    租金數額調整如下：被上訴人癸○○○之租金調整為134,38
    7 元；被上訴人戊○○之租金調整為75,874元；被上訴人子
    ○○之租金調整為23,148元；被上訴人甲○○之租金調整為
    21,219元；被上訴人壬○○之租金調整為33,768元；被上訴
    人丑○○之租金調整為6,552 元；被上訴人丁○○之租金調
    整為6,048 元（其中上訴人請求自92年1 月1 日至同年8 月
    10日間之調整租金之部分，業經原審駁回，未據上訴人上訴
    聲明不服；另上訴人請求調整之租金金額，業經原審部分准
    許，該准許之部分亦未據被上訴人等上訴聲明不服，均告確
    定）。
三、被上訴人癸○○○、戊○○、甲○○、壬○○、丑○○等五
    人則以：伊等在承租之系爭土地建屋居住，住屋均已老舊，
    對造又不同意伊等修建，伊等使用系爭土地之利益不僅未提
    高且逐年遞減，對造無從據以請求調整租金，另伊等承租之
    系爭土地周圍環境不佳，價值不高，訴請伊等按百分之10之
    標準計算租金，亦非公允云云，資為抗辯。
四、上訴人主張系爭176 之10、176 之11地號土地為張春明所有
    ，於數十年前分別不定期出租予對造癸○○○等七人，被上
    訴人並各自在如附圖所示之編號(1)至(4)及(6)至(8)號部分面積
    之土地上建有房屋使用。現系爭176 之10地號土地由上訴人
    三人因繼承而平均共有，系爭176 之11地號土地由上訴人辛○○因繼承取得所有權。原租金每坪為750 元，迄今已不符
    合現今土地地價之波動，顯有調整之必要等情，業據上訴人
    提出土地登記簿謄本為證，且經原審會同雲林縣斗六地政事
    務所勘驗現場屬實，並製作勘驗筆錄及土地複丈成果圖在卷
    可稽，復為被上訴人於原審所不爭執，自可信為真實。
五、按租賃物為不動產者，因其價值之昇降，當事人得聲請法院
    增減其租金，但租賃定有期限者，不在此限，民法第442 條
    定有明文。又按租用基地建築房屋之租金，以不超過土地申
    報總價額年息百分之十為限，此觀土地法第105 條準用同法
    第97條之規定甚明。再按租金為承租人使用收益租賃物應支
    付之對價，故法院於依民法第442 條之規定，調整不動產租
    賃之租金時，除應以基地申報地價為基礎外，尚須斟酌基地
    之位置，工商業繁榮之程度，承租人利用基地之經濟價值及
    所受利益等項，並與鄰地租金相比較，以為決定（最高法院
    68年臺上字第3071號判例意旨參照）。
六、經查，系爭176 之10地號土地座落於雲林縣斗六市○○路與
    漢口路之交岔路口，系爭176 之11地號則位處距西平路約10
    0 公尺遠之漢口路旁，週遭大多為3 層樓以上之住宅公寓或
    辦公大樓，距火車站約2 分鐘即可到達，且西平路寬約30公
    尺，漢口路寬約15公尺，均為斗六市區內及對外之交通要道
    ，車輛往來相當頻繁。且被上訴人甲○○所承租如附圖所示
    編號(4)部分之土地，恰位處於西平路及漢口路之交岔路口，
    現由甲○○在該處搭建房屋經營檳榔攤，1 個月營收約30,0
    00元，其檳榔攤前尚懸掛附近新開張之小吃店招牌，供他人
    宣傳之用，另被上訴人癸○○○另在如附圖所示編號(1)部分
    土地上建造房屋販賣豆腐，1 個月營收約10,000元。此外，
    除被上訴人戊○○在其承租如附圖所示編號(2)部分土地上，
    曾將其所建造之房屋以水泥粉刷牆壁，並在瓦頂下再舖設一
    層木板防護，較為堅固以外，其餘被上訴人承租系爭土地各
    在其上建造之磚造平房均有破損，外觀破舊，且除上述被上
    訴人甲○○、癸○○○外，其餘均為住家使用之事實，有地
    籍圖可稽，並經原審及本院履勘現場製有勘驗筆錄在卷。是
    故，被上訴人等在系爭土地上之房屋雖已老舊，利用土地所
    受利益有限，然系爭土地乃係位於交通便利、經濟繁榮、生
    活機能良好之地區，屬於斗六市○○○地段，土地價值顯較
    其他鄉鎮為高，本院斟酌上情及兩造原約定租金數額，認被
    上訴人癸○○○等7 人承租系爭土地之租金，應調整為系爭
    土地承租面積申報總價額年息百分之10，始為適當，被上訴
    人等7 人抗辯稱上訴人請求調整之租金金額過高，即無可取
    。
七、又查，系爭176 之10、176 之11地號土地於本件起訴時之申
    報地價各為每平方公尺6,432 元、5,040 元，此經土地登記
    謄本載明在案。經本院以申報地價年息百分之10計算後，被
    上訴人等7 人「每年應給付之租金數額」應調整為如附表所
    示（計算式為：土地每平方公尺申報地價×10% ×被上訴人
    占有面積），而上訴人請求各自調整被上訴人等7 人之租金
    金額，均未逾前開數額，為有理由，應予准許。且上訴人係
    於92年8 月11日始向原審提起調整租金訴訟，有卷附起訴狀
    上所蓋收文日期戳印可證，是上訴人主張自92年8 月11日起
    調整租金如原審聲明所示之金額，亦非無據。
八、綜上，被上訴人等7 人各承租之系爭土地之租金，應自92年
    8 月11日起調整為上訴人於原審聲明之金額，始為適當。原
    審法院疏未審酌系爭土地之經濟價值，僅依土地申報地價總
    額年息百分之5 計算調整被上訴人等7 人之租金，而駁回上
    訴人其餘請求：即上訴請求被上訴人癸○○○每年之租金再
    調整增加67,173元（計算式：原審上訴人請求金額減去原審
    准許金額，亦即000000－00000 ＝67173）， 請求被上訴人
    戊○○每年租金再調整增加37,925元（00000 －00000 ＝
    37925）， 請求被上訴人子○○每年租金再調整增加11,570
    元（00000 －00000 ＝11570）， 請求被上訴人甲○○每年
    租金再調整增加10,606元（00000 －00000 ＝10606）， 請
    求被上訴人壬○○每年租金再調整增加16,884元（00000 －
    00000 ＝16884）， 請求被上訴人丑○○每年租金再調整增
    加3,276 元（0000－0000＝3276），請求被上訴人丁○○每
    年租金再調整增加3,024 元（0000－0000＝3024）之部分，
    尚有未合，上訴人上訴指摘原判決此部分不當，求予廢棄改
    判，為有理由，應由本院廢棄原判決確定以外之部分暨訴訟
    費用之裁判，並改判如主文第2 至8 項所示。
九、據上論結，本件上訴為有理由，依民事訴訟法第436 之1 第
    3 項、第450 條、第85條第1 項但書、第385 條第1 項前段
    判決如主文。
中　　華　　民　　國　　94　　年　　4 　　月　　27　　日
                  民事第二庭    審判長　陳宏卿
                                法  官　陳秋如
                                法  官  趙思芸
以上正本係照原本作成。
本判決不得上訴。
中　　華　　民　　國　　94　　年　　4 　　月　　27　　日
                                書記官　朱克文
附表：
┌─────┬─────┬──────┬─────┬─────┐
│ 被上訴人 │占用之地  │申報地價    │應給付之  │上訴人原審│
│          │號及面積  │（平方公尺）│每年租金  │請求金額  │
├─────┼─────┼──────┼─────┼─────┤
│癸○○○  │209 平方公│ 6,432元    │134,429 元│134,387元 │
│          │尺(176-10)│            │          │          │
├─────┼─────┼──────┼─────┼─────┤
│戊○○    │118 平方公│ 6,432元    │75,898元  │75,874元  │
│          │尺(176-10)│            │          │          │
├─────┼─────┼──────┼─────┼─────┤
│子○○    │36平方公尺│ 6,432元    │23,155元  │23,148元  │
│          │(176-10)  │            │          │          │
├─────┼─────┼──────┼─────┼─────┤
│甲○○    │33平方公尺│ 6,432元    │21,226元  │21,219元  │
│          │(176-10)  │            │          │          │
├─────┼─────┼──────┼─────┼─────┤
│壬○○    │67平方公尺│ 5,040元    │33,768元  │33,768元  │
│          │(176-11)  │            │          │          │
├─────┼─────┼──────┼─────┼─────┤
│丑○○    │13平方公尺│ 5,040元    │6,552元   │6,552元   │
│          │(176-11)  │            │          │          │
├─────┼─────┼──────┼─────┼─────┤
│丁○○    │12平方公尺│ 5,040元    │6,048元   │6,048元   │
│          │(176-11)  │            │          │          │
└─────┴─────┴──────┴─────┴─────┘
